【裁判字號】    97,台上,803
【裁判日期】    970227
【裁判案由】    偽造文書
【裁判全文】
最高法院刑事判決              九十七年度台上字第八０三號
上  訴  人
即 自訴 人  建杰建設有限公司
代  表  人  戊○○
自訴代理人  林益輝律師
被      告  甲○○
            乙○○
            丙○○
            丁○○
上列上訴人因自訴被告等偽造文書案件，不服臺灣高等法院臺中
分院中華民國九十六年八月二十一日第二審更審判決（九十五年
度上更(一)字第三四八號，自訴案號：臺灣臺中地方法院九十三年
度自更字第二一號），提起上訴，本院判決如下：
    主  文
原判決及第一審判決均撤銷。
本件自訴不受理。
    理  由
本件原判決以上訴人即自訴人建杰建設有限公司自訴意旨略稱：
緣上訴人於民國八十二年間，在其所有坐落臺中市○○區○○段
二五０地號土地，建造地下一層、地上七層，共二十二戶大樓一
棟（門牌臺中市○○路○段五八之一號），於八十三年十一月二
十二日完工取得使用執照。上訴人公司登記之負責人於八十二年
五月間設立時為王勝仕，嗣於八十四年三月十六日變更為王耀震
，九十四年五月四日又變更為戊○○，但實際業務執行人係王勝
仕、王耀震之母戊○○。詎被告甲○○見戊○○經驗不足，意圖
為自己不法之所有，以介紹土地代書即被告乙○○辦理大樓保存
登記為名，要求戊○○於八十三年十二月六及七日先後交付公司
負責人印鑑及該建物使用執照予乙○○收受。乙○○於八十四年
二月二十三日代辦第一次所有權登記後，非但不返還有關證件資
料，反與甲○○勾結，盜領上訴人代表人印鑑證明，於八十四年
三月十四日，將該建物一樓，以買賣為由，移轉登記予甲○○所
有。戊○○發覺後，與甲○○、乙○○理論，甲○○乃出具切結
書，佯允交付部分房屋及土地價款，而以總價新臺幣（下同）二
千一百六十萬元承受，並承諾塗銷原以該土地為債權人江素貞及
第七信用合作社設定之抵押權，但始終未履行。甲○○另勾結被
告丙○○（為土地代書）及丁○○，未經上訴人同意，擅自以原
始取得為名，由丙○○辦理，登記丁○○為該建物六、七樓之所
有權人，且迄未塗銷該抵押權登記等情，認被告等牽連涉犯刑法
第二百十六條、第二百十條行使偽造私文書、第二百十四條使公
務員登載不實、第三百四十二條第一項背信及第三百三十九條第
一項詐欺等罪嫌。經審理結果，認為並無積極證據足資證明被告
等犯罪，乃維持第一審諭知被告等均無罪之判決，駁回上訴人在
第二審之上訴。固非無見。
惟查：上訴人係於八十六年十二月十日向臺灣臺中地方法院提起
本件自訴，有該院八十六年度自字第一二二二號卷附自訴狀可稽
。依修正前刑事訴訟法第三百二十三條第一項、第三百三十四條
規定，同一案件經檢察官終結偵查者，不得再行自訴；不得提起
自訴而提起者，應諭知不受理之判決。所稱案件經檢察官終結偵
查者，指該偵查案件經檢察官為起訴或不起訴處分予以終結而言
，且所為起訴或不起訴處分須對外表示，方生偵查終結之效力。
至該起訴書或不起訴處分書之製作與否，係屬程式問題，對終結
偵查之效力，不生影響。又依司法院釋字第五三號解釋：「檢察
官發見原告訴人為誣告者，固得逕就誣告起訴，毋庸另對被誣告
人為不起訴處分，但原告訴人對原告訴事件如有聲請時，檢察官
仍應補為不起訴處分書。」是告訴案件經檢察官偵查結果，認為
原告訴人涉嫌誣告而逕予檢舉起訴者，依此解釋意旨，既毋庸另
對被誣告人即被告為不起訴處分，則該案於經檢察官對原告訴人
起訴誣告，即屬終結偵查，並於對外表示起訴原告訴人誣告時，
發生偵查終結之效力；至事後檢察官依原告訴人之聲請，補製不
起訴處分書，並不影響原告訴案件業經檢察官終結偵查之效力。
準此，同一案件經檢察官發見原告訴人為誣告而逕予檢舉起訴，
並已對外表示該起訴者，即屬經檢察官終結偵查，自不得再行自
訴。查本件自訴同一事實，曾經戊○○於八十五年間以其個人、
建杰建設有限公司及王勝仕名義，向臺灣臺中地方法院檢察署提
出告訴，經分案八十五年度偵字第一三六二七號偵查，有影印自
該案內之告訴狀、補充告訴狀、告訴理由狀、補充告訴理由狀等
影本附第一審八十六年度自字第一二二二號卷第七０至八四頁可
稽。經檢察官偵查結果，認係戊○○誣告，於八十六年十一月十
五日依司法院釋字第五三號解釋意旨簽結該案，不另為不起訴處
分，而逕就戊○○涉嫌誣告罪自動檢舉簽分偵查案八十六年度偵
字第二三九四四號，提起公訴，並於八十六年十一月二十日公告
、十一月二十八日送達當事人、十二月一日移送臺灣臺中地方法
院審理，亦有該署八十七年九月九日中檢聰肅八五偵０一三六二
七字第五七三二０號函及所附簽呈等資料影本在原審法院八十七
年度上訴字第一０一九號卷第七０至七五頁可考。迄九十二年間
，建杰建設有限公司（代表人王耀震）及王勝仕再向臺灣臺中地
方法院檢察署聲請繼續偵查，經該署檢察官認其主張並無理由，
惟顧及其權益，並依上開司法院解釋之精神，補為九十二年度偵
字第六五一一號不起訴處分書，俾使其有依法救濟之機會，且經
其先後聲請再議及交付審判，分別經臺灣高等法院臺中分院檢察
署九十二年度上聲議字第一一三九號處分書駁回再議、臺灣臺中
地方法院九十二年度聲判字第八０號裁定駁回交付審判等聲請，
復有各相關文書附第一審九十三年度自更字第二一號卷第一宗第
一五五至一六八頁可憑。揆諸上開說明，戊○○、建杰建設有限
公司及王勝仕向檢察官告訴被告等涉嫌偽造文書案件（臺灣臺中
地方法院檢察署八十五年度偵字第一三六二七號），已於八十六
年十一月間偵查終結，並公告、送達戊○○涉犯誣告罪嫌之起訴
書，已生對外表示終結偵查之效力，自不得就同一案件再行自訴
。本件第一審未細繹司法院釋字第五三號解釋意旨，對此不得提
起自訴而提起之自訴，未諭知不受理之判決，遽以臺灣臺中地方
法院檢察署八十五年度偵字第一三六二七號偵查案件經檢察官簽
結，所為通知當事人簽准結案及不另為不起訴處分之八十六年十
一月二十四日中檢聰肅八五偵０一三六二七字第六八八四二號函
文（見原審八十七年度上訴字第一０一九號卷第七三頁），未依
法公告或送達各該當事人（見第一審九十三年度自更字第二一號
卷第一宗第一五四頁），不具對外表示不起訴處分之效果，不生
偵查終結之效力，因認建杰建設有限公司提起本件自訴，於法無
違（見九十三年度自更字第二一號判決理由四、(一)），而從實體
上判決被告等無罪，自屬適用法則不當，原審未予糾正，仍予維
持，同屬違法。上訴意旨，雖未指摘及此，然為本院得依職權調
查之事項，應將原判決及第一審判決均撤銷改判，諭知不受理。
又臺灣臺中地方法院檢察署移送併案審理之九十六年度偵字第二
一二九一號甲○○詐欺案，因本件自訴既不受理，自無從併辦，
應退由該署另行依法處理，附此指明。
據上論結，應依刑事訴訟法第三百九十七條、第三百九十八條第
二款、第三百八十七條、第三百三十四條，判決如主文。
中    華    民    國  九十七  年    二    月  二十七  日
                      最高法院刑事第二庭
                          審判長法官  紀  俊  乾
                                法官  黃  正  興
                                法官  陳  東  誥
                                法官  林  錦  芳
                                法官  陳  世  雄
      本件正本證明與原本無異
                                      書  記  官
中    華    民    國  九十七  年    二    月  二十九  日
                                                 H


司法院資訊處製作；財團法人民間司法改革基金會備份。
